【裁判字號】    90,訴,698
【裁判日期】    901023
【裁判案由】    返還土地等
【裁判全文】
臺灣士林地方法院民事判決  九十年度訴字第六九八號
    原      告  辰○○
                巳○○
                卯○○
                未○○
                寅○○
                乙○○
                午○○○
                戊○○
                丁○○
                癸○○
    法定代理人  辛○○
                申○○
    原      告  壬○○
    法定代理人  庚○○
                甲○○
    原      告  許伯維
    法定代理人  己○○
                丙○○
    法定代理人  丑○○
    複  代理人  王文雄
    法定代理人  子○○
右當事人間請求返還土地等事件，本院判決如左：
    主    文
被告森曼國際有限公司應將坐落臺北縣汐止市○○段社后頂小段三０四之二地號土地
上如附圖所示甲部分（面積一一五平方公尺）地上物拆除，並將上開土地返還予原告
。
被告益峰汽車有限公司應將坐落臺北縣汐止市○○段社后頂小段三０四之二地號土地
上如附圖所示乙部分（面積三一三平方公尺）之地上物拆除，並將上開土地返還原告
。
被告森曼國際有限公司應自民國八十八年十月二十一日起至上開土地返還之日止，按
月給付原告新臺幣拾萬貳仟元。
被告森曼國際有限公司應給付原告新臺幣伍萬元。
原告其餘之訴駁回。
訴訟費用由被告森曼國際有限公司負擔百分之二十五、被告益峰汽車有限公司負擔百
分之六十五，餘由原告負擔。
本判決第一項於原告以新臺幣貳拾壹萬元供擔保後，得假執行。被告森曼國際有限公
司如於假執行程序實施前，以新臺幣陸拾萬貳仟伍佰元為原告預供擔保，得免為假
執行。
本判決第二項於原告以新臺幣伍拾柒萬伍仟元供擔保後，得假執行。被告益峰汽車公
司如於假執行程序實施前，以新臺幣壹佰柒拾貳萬壹仟伍佰元為原告預供擔保，得免
為假執行。
本判決第三項，其中民國九十年十月二十日以前部分，於原告以新臺幣捌拾壹萬陸仟
元供擔保後，得假執行。其餘部分，於每屆滿一個月，原告以新臺幣萬肆仟元供擔
保後，就該月得請求之金額得假執行。被告森曼國際有限公司就前開九十年十月二十
日以前部分，如於假執行程序實施前，以新臺幣貳佰肆拾肆萬捌仟元為原告預供擔保
，得免為假執行。其餘部分，於每屆滿一個月，被告森曼國際有限公司如於假執行程
序實施前，以新臺幣拾萬貳仟元為原告預供擔保，得免為假執行。
本判決第四項於原告以新臺幣壹萬柒仟元供擔保後，得假執行。被告森曼國際有限公
司如於假執行程序實施前，以新臺幣伍萬元為原告預供擔保，得免為假執行。
原告其餘假執行之聲請駁回。
    事    實
甲、原告方面：
  一、聲明：
  （一）被告森曼國際有限公司（下稱森曼公司）應將坐落臺北縣汐止市○○段社后
        頂小段三０四之二地號土地（下稱系爭土地）之如附圖所示甲部分（面積一
        一五平方公尺）地上物拆除，並將上開土地返還予原告。
  （二）被告益峰汽車有限公司（下稱益峰公司）應將坐落系爭土地如附圖所示乙部
        分（面積三一三平方公尺）之地上物拆除，並將上開土地返還原告。
  （三）被告森曼公司應自民國八十八年十月二十一日起至上開土地返還之日止，按
        月給付原告新臺幣（下同）十五萬三千元。
  （四）被告森曼公司應給付原告五萬元。
  （五）願供擔保請准宣告假執行。
  二、陳述：
  （一）原告與被告森曼公司就坐落臺北縣汐止市○○段社后頂小段三０四之二地號
        土地（下稱系爭土地）如附圖所示甲、乙部分，於八十五年九月十五日訂立
        租賃契約，租期自八十五年九月十五日起至八十八年十月二十日止，租金每
        月五萬一千元，然至八十八年十二月二十日租期屆滿，原告既未同意繼續將
        系爭土地續租予被告，被告自應依雙方租賃契約將系爭土地騰空返還原告，
        然被告迄今仍拒絕返還。爰依租賃契約第六條、民法第七百六十七條、第四
        百五十五條、第一百八十四條規定，請求被告拆除系爭土地上之地上物，並
        將土地返還予原告。
  （二）依兩造所訂之土地租賃契約第六條後段之約定，如不即時遷讓交還房屋，原
        告每月得向被告森曼公司請求按照租金五倍之違約金至遷讓完了之日止，是
        被告森曼公司應按月給付原告以兩倍租金計算之懲罰性違約金，另依民法第
        一百八十四條、第一百七十九條之規定，請求被告森曼公司按月給付相當於
        租金之損害五萬一千元，共計十五萬三千元。
  （三）被告森曼公司於租賃契約屆期後仍繼續無權占有系爭土地迄今，造成原告莫
        大損失，迫於無奈委請律師處理，爰依租賃契約第十二條之約定，請求被告
        森曼公司給付原告因此支付之律師費用五萬元。
  （四）原告卯○○雖於八十六年四月二十六日與被告森曼公司簽訂被證一附註事項
        ，然此並未得全體共有人之同意，且卯○○亦不知簽署該文件之意，足認其
        亦無變更原租賃契約之意思，被告森曼公司辯稱原告將印章交予卯○○，全
        體共有人知卯○○個人與森曼公司簽署該協議而不為反對之表示云云，與事
        實不符。
  （五）被告森曼公司於八十九年五月間主動寄發存證信函予原告卯○○，並表示將
        八十九年五月及六月租金以支票方式給付云云，然兩造之租賃契約業於八十
        八年十月二十日即到期，是卯○○自無收取租金之理，倘依被告所陳原告曾
        同意將契約變更為不定期限，何以租期屆滿後之租金給付未如往常方式由卯
        ○○親自前往收取交付，反而逕以卯○○為相對人名義寄發支票，此適足以
        證明租期屆滿兩造間是否續約並未達共識，又何來給付租金之說。再者，倘
        卯○○有權代表原告全體共有人，被告森曼公司原法定代理人黃旭剛早於八
        十九年一月間即收受卯○○寄發通知其前往辦理換約，逾期視同放棄承租之
        存證信函，何以於同年五月間仍寄發被證二之存證信函，其間蹊蹺不難得知
        。
  （六）原租賃契約既由土地所有權人多人前往協商，親自用印，倘卯○○縱於契約
        簽訂後有代為收受租金之權限，亦不能直接推論其一併有為變更租賃契約條
        件之權限。
  （七）原告於租期屆滿前後就是否同意續租一節，分別有二次協商，因當時被告森
        曼公司提出之租賃條件，原告無法接受而作罷，並經與會之辛○○當場表明
        不同意出租，爾後共有人之一卯○○亦曾寄發存證信函予當時法定代理人黃
        旭剛表示反對之意，甚至當子○○向被告森曼公司表示應如何處理時，其亦
        表示會自行解決，足以證明被證一之協議並非兩造基於合意延展契約而簽訂
        ，否則無須於契約屆滿前後仍多次與被告森曼公司就續約事宜會商，被告森
        曼公司抗辯已變更為不定期限租約自難採信。
  （八）票面金額十萬二千元，票號ＱＣ６８１３８６之支票，乃是租期屆滿，黃旭
        剛與原告等人積極洽談續約事宜，其向卯○○表示，反正契約一定會簽，租
        金遲早都是要給，請卯○○先代收，蓋租期早於同年十月二十日已到期，故
        卯○○乃依往例代為保管惟並未交由其他地主。另一張發票日為八十九年五
        月十日，票號：Ａ00000000之支票，乃是被告隨同存證信函寄發，
        原告並未提示兌現，故倘兩造果有變更租賃契約之合意，何以除了八十八年
        十一月十日之支票外，迄今被告森曼公司均無給付租金？故斷不可能以卯○
        ○以為兩造一定會重新締約暫時保管二期租金即認為原告全體有同意續租之
        意思表示，又卯○○尚於八十九年一月二十七日以原證六號存證信函向被告
        森曼公司表示應辦理續約手續，否則視同放棄租約，益發證明卯○○當時僅
        是代為保管，否則何以發函？又何以嗣後未前往收取租金？
乙、被告森曼公司方面：
  一、聲明：
  （一）駁回原告之訴及假執行之聲請。
  （二）如受不利判決願供擔保請准宣告免為假執行。
  二、陳述：
  （一）兩造固於八十五年九月十五日簽訂租賃契約，租賃期間自八十五年九月十五
        日起至八十八年十月二日止，每月租金五萬一千元，惟兩造於八十六年四月
        二十六日另訂有附註事項如下：除本租賃標的因地政機關變更地目為建，則
        承租人須無條件提早終止租約，否則承租人有優先承租權及續租權，於三年
        租約到期時，仍以每二年為契約期限調漲租金，每期限為百分之二為限。可
        知系爭租賃契約到期時，被告得續租，且原告僅得於百分之二限度內調漲租
        金，原告不得片面終止租約。
  （二）原告委託卯○○出面向被告森曼公司收取租金，且以兩造原訂之租賃契約第
        一條租賃面積及第三條租金之約定，原面積為八十坪，後變更為一百四十坪
        ，租金亦隨之調整，及嗣卯○○簽署被證一之附註事項時，再增加三十坪面
        積，租金再隨之調高，則於攸關租賃面積大小與租金之數額此契約之最重要
        條款之變動皆由卯○○參與處理，足認卯○○非僅有代收租金之權限，亦有
        權代表原告與被告森曼公司協議成立更新之租賃條件無誤。
  （三）系爭租賃契約已因被證一之附註事項變更為不定期租賃，縱否認被證一附註
        事項之效力，則被告森曼公司於租賃期限屆滿後，仍為租賃物之使用，且原
        告亦續收租金，而轉為不定期租賃契約。
  （四）原告於租賃期限屆滿後，仍續收受發票日為八十八年十一月十日，票面金額
        為十萬二千元之支票一紙為租金，而系爭租賃契約於八十八年十月二十日早
        已屆期，雖卯○○於辛○○之誘導下改口稱該支票有收到但錢沒有交給其他
        人云云，惟依常理而論，其亦無可能收受該租金後卻一反常態未將錢交給其
        他共有人，而置於自己處迄今。且退步言，卯○○既有權收受租金，則其有
        否將租金轉交其他共有人亦屬其內部關係，本無礙於被告續為租賃物使用收
        益之事實。且卯○○於八十九年一月十日又續收受被告森曼公司交付之面額
        十萬二千元租金支票，顯見系爭租賃契約已因而轉為不定期租賃契約。
  （五）證人辛○○證詞偏頗，且與事實不符，自無可採。
  （六）縱認原告有表示反對續租或終止契約之意思表示，然既非全體共有人同為反
        對續租之意思表示，亦無從認被告森曼公司繼續使用系爭土地為無權占有。
丙、被告益峰公司方面：
  一、聲明：原告之訴駁回。
  二、陳述：其雖占有系爭土地如附圖所示乙部分，並於其上建有修車場，然係其於
      八十五年間向被告森曼公司所承租，並非無權占有。
    理    由
一、本件原告起訴主張：其與被告森曼公司就系爭土地如附圖所示甲、乙部分，於八
    十五年九月十五日訂立租賃契約，租期自八十五年九月十五日起至八十八年十月
    二十日止，租金每月五萬一千元，然至八十八年十二月二十日租期屆滿，原告既
    未同意繼續將系爭土地續租予被告森曼公司，被告森曼公司自應依雙方租賃契約
    將系爭土地騰空返還原告，然被告二人迄今仍拒絕返還，爰依租賃契約第六條、
    民法第七百六十七條、第四百五十五條、第一百八十四條規定，請求被告拆除系
    爭土地上之地上物，並將土地返還予原告。又依兩造所訂之土地租賃契約第六條
    後段之約定，如不即時遷讓交還房屋，原告每月得向被告森曼公司請求按照租金
    五倍之違約金至遷讓完了之日止，是被告森曼公司應按月給付原告以兩倍租金計
    算之懲罰性違約金，另依民法第一百八十四條、第一百七十九條之規定，請求被
    告森曼公司按月給付相當於租金之損害五萬一千元，共計十五萬三千元。另被告
    森曼公司於租賃契約屆期後仍繼續無權占有系爭土地迄今，造成原告莫大損失，
    迫於無奈委請律師處理，爰依租賃契約第十二條之約定，請求被告森曼公司給付
    原告因此支付之律師費用五萬元等情；被告森曼公司則以：兩造固於八十五年九
    月十五日簽訂租賃契約，租賃期間自八十五年九月十五日起至八十八年十月二日
    止，每月租金五萬一千元，惟兩造於八十六年四月二十六日另訂有附註事項，約
    定於前開租賃契約到期時，被告森曼公司得續租，且原告僅得於百分之二限度內
    調漲租金，原告不得片面終止租約，系爭租賃契約已因被證一號之附註事項變更
    為不定期租賃，縱否認被證一附註事項之效力，則被告森曼公司於租賃期限屆滿
    後，仍為租賃物之使用，且原告亦續收租金，而轉為不定期租賃契約，縱認原告
    有表示反對續租或終止契約之意思表示，然既非全體共有人同為反對續租之意思
    表示，亦無從認被告森曼公司繼續使用系爭土地為無權占有等語置辯。被告益峰
    公司則以：其雖占有系爭土地如附圖所示乙部分，並於其上建有修車場，然係其
    於八十五年間向被告森曼公司所承租，並非無權占有等語置辯。
二、原告主張其等為系爭土地之所有權人，其等與被告森曼公司就系爭土地如附圖所
    示甲、乙部分，於八十五年九月十五日訂立租賃契約，租期自八十五年九月十五
    日起至八十八年十月二十日止，租金每月五萬一千元，被告森曼公司於系爭土地
    如附圖所示甲部分蓋以鐵皮屋，並將附圖所示乙部分出租予被告益峰公司，被告
    益峰公司則於其上建有修車場，租賃期限屆滿後，被告森曼公司、益峰公司仍分
    別占有系爭土地如附圖所示甲、乙部分之事實，業據提出土地登記謄本、租賃契
    約各一份為證，且為被告所自認，並經本院勘驗現場，囑託臺北縣汐止地政事務
    所測量，製有複丈成果圖一份在卷為憑，自堪信為真實。又原告主張被告係無權
    占有系爭土地如附圖所示甲、乙部分一節，則為被告所否認。經查：
（一）被告森曼公司雖辯稱其與原告代表人卯○○於八十六年四月二十六日簽訂該租
      賃契約之附註事項，該租賃契約已轉為不定期云云，經本院核閱該附註事項僅
      為系爭土地共有人之一卯○○所簽訂，原告則否認有授權卯○○與被告森曼公
      司簽訂該附註事項，被告森曼公司就此未能舉證以實其說，已難認卯○○係有
      權代理其餘土地共有人簽訂該附註事項；且卯○○雖經原告授權代為向被告森
      曼公司收取租金，然原告既於訂定租約後始授權由卯○○代為收取租金，此舉
      尚難認有授與卯○○再與被告森曼公司變更原租賃契約約款權限之行為，自難
      構成表見代理。
（二）按定期租賃契約期滿後之得變為不定期租賃者，在出租人方面係以有無即表示
      反對之意思為條件，而非以有無收取使用收益之代價為條件，故茍無即表示反
      對之意思而未為使用收益代價之收取，其條件仍為成就，茍已即為反對之意思
      而為使用收益代價之收取，其條件仍為不成就；民法第四百五十一條所定出租
      人於租期屆滿後須即表示反對之意思，始生阻止續租之效力，意在防止出租人
      於租期屆滿後，明知承租人就租賃物繼續使用收益而無反對之表示，過後忽又
      主張租賃關係消滅，使承租人陷於窘境而設，並非含有必須於租期屆滿時，始
      得表示反對之意義存在，故於訂約之際，訂明期滿後絕不續租，或續租應另訂
      契約者，仍難謂不發生阻止續約之效力（最高法院四十七年臺上字第一八二０
      號判例、五十五年度臺上字第二七六號判例參照）。又按原告與被告森曼公司
      所訂之租賃契約，約明被告森曼公司於租期屆滿時，除經原告同意繼續出租外
      ，應即日將租賃房屋誠心按照原狀遷空交還，不得藉詞推諉或主張任何權利，
      觀諸該租賃契約第六條前段至明，揆諸前揭說明，已足認原告於訂約之際，即
      預為表明租期屆滿後，除經原告同意續租外，均不生續約之效力，是縱原告於
      租期屆滿後仍收取被告森曼公司所交付之租金，亦無礙續約條件之不成就。
（三）被告森曼公司與原告所訂租賃契約既已於八十八年十月二十日屆期，則其自八
      十八年十月二十一日起已無占有之正當權源，雖被告益峰公司係向被告森曼公
      司承租系爭土地如附圖所示乙部分，然債之關係係一方當事人僅得向他方當事
      人請求一定給付之法律關係，即僅具相對性，故不得據以拘束非債之關係之當
      事人，是被告益峰公司自不得執其與被告森曼公司之租賃契約以對抗原告。
（四）綜上所述，被告森曼公司、益峰公司自八十八年十月二十一日起分別無權占有
      系爭土地附圖所示甲、乙部分。
三、按所有人對於無權占有或侵奪其所有物者，得請求返還之；對於妨害其所有權者
    ，得請求除去之，民法第七百六十七條第一項前段、中段分別定有明文。被告森
    曼公司、益峰公司分別無權占有如附圖所示甲、乙部分之土地，並分別對其上之
    房屋有處分權已如前述，揆諸前開規定，被告森曼公司、益峰公司自應分別將前
    開部分建物拆除後，將無權占有之基地返還予原告。從而，原告本於所有權、租
    賃物返還請求權，訴請被告森曼公司、並本於所有權訴請益峰公司分別將坐落系
    爭土地如附圖甲、乙所示部分建物拆除後返還基地，洵屬有理，應予准許。
四、次按無法律上之原因而受利益，致他人受損害者，應返還其利益；因故意或過失
    ，不法侵害他人之權利者，負損害賠償責任，民法第一百七十九條前段、第一百
    八十四條第一項前段規定甚明。又按城市地方房屋之租金，以不超過土地及其建
    築物申報總價額年息百分之十為限；而於租用基地建築房屋，亦準用之，土地法
    第九十七條第一項、第一百零五條分別定有明文。再按被告森曼公司於租期屆滿
    後未即時遷讓交還房屋時，原告每月得向其請求租金五倍之違約金至遷讓之日止
    ，觀諸被告森曼公司與原告所訂之租賃契約第六條約定至明。又按約定之違約金
    額過高者，法院得減至相當之數額，民法第二百五十二條亦定有明文。經查：
（一）被告森曼公司與原告所訂租賃契約之租金為每月五萬一千元，則被告森曼公司
      自租期屆滿後仍占有系爭土地，自受有免付租金之利益，而使原告受有無法使
      用系爭土地之損害，故以月租五萬一千元計算亦稱妥適。
（二）本院斟酌被告森曼公司若遵期遷讓返還系爭土地，原告可得享受之利益，及被
      告森曼公司違約之情況，認違約金以租金一倍為妥，即每月以五萬一千元為適
      當。
（三）綜上所述，原告得向被告森曼公司請求按月給付十萬二千元。從而，原告訴請
      被告森曼公司自八十八年十月二十一日起至返還占有土地之日止，按月給付十
      萬二千元，為有理由，應予准許，逾此部分之請求，則無依據，應予駁回。
五、被告森曼公司若有違約情事，致損害原告之權益時願聽從原告賠償損害，如原告
    因涉訟所繳納之訴訟費、律師費用，均應由被告森曼公司負責賠償，觀諸被告森
    曼公司與原告所訂租賃契約第十二條規定甚明。原告主張其因本件訴訟支出律師
    費用五萬元，業據提出收據一紙為證，復為被告所不爭執，堪信為真實，原告自
    得請求被告森曼公司給付其因此所支出之律師費用。從而，原告訴請被告森曼公
    司給付五萬元，洵屬有據，亦應准許。
六、因本案事證已臻明確，兩造其餘主張陳述及所提之證據，均毋庸再予審酌，附此
    敘明。
七、原告及被告森曼公司分別陳明願供擔保，聲請宣告假執行或免為假執行，經核原
    告勝訴部分，合於法律規定，爰分別酌定相當之擔保金額宣告之；原告其餘假執
    行之聲請，因訴之駁回而失所依據，不予准許。
八、據上論結，本件原告之訴為一部有理由，一部無理由，依民事訴訟法第七十九條
    但書、第八十五條第一項但書、第三百九十條第二項、第三百九十二條，判決如
    主文。
中      華      民      國    九十      年      十      月    二十三    日
                                        臺灣士林地方法院民事第一庭
~B法      官  方彬彬
右為正本係照原本作成。
如對本判決上訴須於判決送達後廿日內向本院提出上訴狀。
中      華      民      國    九十      年      十      月    二十四    日
~B法院書記官  蕭純純


司法院資訊處製作；財團法人民間司法改革基金會備份。
